【裁判字號】    95,訴,403
【裁判日期】    950714
【裁判案由】    租佃爭議
【裁判全文】
臺灣士林地方法院民事判決               95年度訴字第403號
原      告  Ｌ○○
                        3巷9.
            甲甲○
            甲乙○○○○○
            甲丙○
            戌○○○
                        3巷1.
            ｎ○○
                        0巷5.
            ｔ○○
                        7巷2.
            ｄ○○
                        5弄1.
            ｌ○○
                        號
            Ａ○○
                        巷19.
            Ｘ○○
                        巷17.
            Ｔ○○
            Ｕ○○
                        之1
            Ｗ○○
            Ｖ○○
                        號
            Ｓ○○
                        之1,.
            Ｑ○○
                        號
            Ｒ○○
                        號
            ｃ○○
                        號
            ｍ○○○
                        之1,.
            ｑ○○
            ａ○○
                        巷8號.
            天○○
                        3巷7.
            亥○○
                        3巷7.
            丙○○
            Ｄ○○
                        1巷3.
            宇○○
                        號3樓.
            壬○○
                        3巷7.
            癸○○
                        號4樓.
            辛○○
            Ｋ○○
            Ｐ○○
                        2樓
            Ｙ○○
                        17號.
            ｋ○○
                        17號.
            Ｏ○○
            ｊ○○
            ｉ○○
            Ｂ○○○
                        0號
            丁○○
            戊○○
            Ｆ○○
            ｙ○○
                        號之2.
            Ｅ○○
                        之1
            Ｃ○○
                        179.
            巳○○
                        號3樓.
            子○○
                        樓
            庚○○
                        樓
            己○○
                        號4樓.
            辰○○
                        弄30.
            丑○○
            Ｊ○○
            ｓ○
                        號4樓.
            ｏ○
            ｐ○○
                        14樓.
            Ｍ○○
            Ｎ○○
            ｈ○○
                        2號
            Ｚ○○○
                        弄13.
            ｅ○○
                        17號.
            ｆ○○
                        弄13.
            ｂ○○
                        6號4.
            ｇ○○
                        之16.
            Ｉ○○
                        之2
            宙○○
                        6號
            玄○○
                        2號
            黃○○
                        57號.
            卯○○
            地○○
                        樓
            寅○○
                        45號.
            午○○
                        樓
            ｚ○○
                        之5
            乙○○
            申○○
                        樓
            未○○
                        號
            酉○○
                        樓
共      同
訴訟代理人  呂榮海律師
複 代理 人  ｒ○○
被      告  ｕ○黃籐樹之繼承.
            ｗ○○黃籐樹之繼.
            Ｇ○○黃籐樹之繼.
            甲○○○黃籐樹之.
                        號
            ｘ○○黃籐樹之繼.
            ｖ○○黃籐樹之繼.
                        27
            Ｈ○○○黃籐樹之.
上列當事人間請求租佃爭議事件，本院於民國95年7 月3 日言詞
辯論終結，判決如下：
    主      文
確認被告與原告間就坐落臺北縣八里鄉○○段17、22、23、56、
122、124地號、同鄉○○段49、78、83、94、94之1、94之2、94
之3、94之4、103、104、106、138之1、151、298、299、302、
303、314、315、316、330、354、355、358、361、372、375、
376、377、387、388地號土地之耕地三七五租約法律關係不存在
。
訴訟費用由被告負擔。
    事實及理由
一、本件被告經合法通知，未於言詞辯論期日到場，核無民事訴
    訟法第386 條各款所列情形，爰依原告聲請，由其一造辯論
    而為判決。
二、按確認之訴非原告有即受確認判決之法律上利益者，不得提
    起，民事訴訟法第247條第1項前段定有明文。而所謂即受確
    認判決之法律上利益，係指法律關係之存否不明確，原告主
    觀上認其在法律上之地位有不安之狀態存在，且此種不安之
    狀態，能以確認判決將之除去者而言（最高法院52年度臺上
    字第1237、1240號判例參照）。本件原告主張兩造間就系爭
    土地無租佃契約之法律關係存在，惟系爭土地確有系爭租約
    之註記，且被告亦不同意塗銷系爭租約註記，是兩造間就系
    爭土地有無耕地租約之法律關係存在顯有爭執，並致原告在
    法律上之地位有不安之狀態存在，且此種不安之狀態，能以
    確認判決將之除去，而排除被告對原告主張有耕地租約之法
    律上利益，揆諸前揭規定及說明，應認原告訴請確認兩造間
    就系爭土地之耕地三七五租約法律關係不存在，有即受確認
    判決之法律上利益，合先敘明。
三、本件原告起訴主張：坐落於臺北縣八里鄉○○段17、22、23
    、56、122、124地號、同鄉○○段49、78、83、94、94之1
    、94之2、94之3、94之4、103、104、106、138之1、151、
    298、299、302、303、314、315、316、330、354、355、
    358、361、372、375、376、377、387、388地號土地（下稱
    「系爭土地」）為原告所共有，系爭土地本無耕地三七五租
    約，惟於民國77年重劃後竟無端附有民國42年臺北縣八里鄉
    八大字第11號私有耕地三七五租約（下稱「系爭租約」）之
    註記，承租人為黃藤樹，而被告則為黃藤樹之全體繼承人，
    惟經查證係因土地重劃時，重劃區內包含重劃前之臺北縣八
    里鄉○○里○段大崁腳小段142號土地（下稱「系爭租約土
    地」），其上存有之系爭租約，於重劃後竟轉載於重劃區內
    之全部土地，致重劃前本無任何耕地三七五租約註記之系爭
    土地，皆有系爭租約之註記，是系爭土地上之系爭租約註記
    均係轉載錯誤所致，實則原告與被告間就系爭土地並無系爭
    租約之法律關係存在；又縱認系爭租約有效存在，惟因系爭
    土地於重劃前僅有訴外人汪萬居、丑○○、陳喜敬、李根及
    原告辰○○、Ｅ○○等六人於其上種植作物，依耕地三七五
    減租條例第16條、第17條之規定，被告不自任耕作、不為耕
    作、放棄耕作及未曾繳納租金至今，原告得依耕地三七五減
    租條例第17條第1項第2、3、4款之規定，以起訴狀繕本之送
    達，向被告為終止系爭租約之意思表示等語。並聲明：確認
    被告與原告間就系爭土地之耕地租賃關係不存在。
四、得心證之理由：
  (一)原告主張系爭土地為其等所共有，系爭土地本無耕地三七五
    租約，惟於77年重劃後卻附有系爭租約之註記，承租人為黃
    藤樹，而被告則為黃藤樹之全體繼承人，係因土地重劃時，
    重劃區內包含重劃前之系爭租約土地，其上存有之系爭租約
    ，於重劃後轉載於重劃區內之全部土地，致重劃前本無任何
    耕地三七五租約註記之系爭土地，皆有系爭租約之註記，是
    系爭土地上之系爭租約註記均係轉載錯誤所致等事實，業據
    其提出與所述相符之系爭土地登記謄本、黃藤樹及其全體繼
    承人戶籍謄本、繼承系統表、系爭土地現場照片、系爭租約
    、臺北縣政府95年1月3日北府地劃字第0950002748號函暨農
    林作物耕作者清冊影本各一份為證，被告經合法通知，未於
    言詞辯論期日到庭爭執，亦未提出任何書狀答辯以供本院斟
    酌，堪認原告之主張為真實。顯見原告與黃藤樹間就系爭土
    地並無系爭租約之法律關係存在，則於黃藤樹死亡後，其全
    體繼承人即被告自無由就系爭土地繼承系爭租約，是兩造間
    就系爭土地應無系爭租約法律關係存在。
  (二)次按出租人或承租人不會同申請耕地租約登記，經一方陳明
    理由，得由出租人或承租人單獨申請，觀諸依耕地三七五減
    租條例第6條第2項授權所制訂之臺北市耕地租約登記辦法第
    3條第1項第5款規定甚明。惟耕地三七五減租條例第6條第1
    項有關耕地租約應經登記之規定，係政府機關為便於管理租
    約行政作業之需要，及為保護佃農而謀其舉證上之方便而設
    ，初無藉由政府機關所為各種租約登記或逕為登記之行政作
    業，以達確定、變更或形成人民私權關係之效力，亦即非謂
    凡經登記之租約必屬有效，仍應依相關規定判斷租約之效力
    。本件系爭租約既因臺北縣八里鄉公所轉載錯誤而註記於系
    爭土地上，實則系爭土地並無系爭租約之法律關係存在，已
    如前述，核與臺灣省耕地租約登記辦法第7條規定承租人「
    並有繼續耕作之事實者」，始得為租約續訂登記者不符，被
    告復未就原告與被告或其被繼承人黃藤樹有再訂立耕地租約
    之合意舉證以實其說，臺北縣八里鄉公所逕將系爭租約轉載
    於重劃後之系爭土地上，尚有未洽，且不因嗣後臺北縣八里
    鄉公所所為轉載錯誤之系爭租約登記，而使並不存在於系爭
    土地之系爭租約發生其效力，附此敘明。
  (三)綜上所述，因臺北縣八里鄉公所於土地重劃後轉載錯誤，致
    將原僅存在於系爭租約土地上之系爭租約註記於系爭土地上
    ，實則原告與黃藤樹間就系爭土地並無系爭租約之法律關係
    存在，是於黃藤樹死亡後，其全體繼承人即被告自無從因繼
    承而成為系爭土地之耕地租約承租人，從而，原告訴請確認
    兩造間就系爭土地之耕地三七五租約法律關係不存在，即屬
    有據，為有理由，應予准許。
六、本件判決基礎已臻明確，原告其餘之攻擊防禦方法及訴訟資
    料經本院斟酌後，核與判決不生影響，無一一論述之必要，
    併予敘明。
據上論結，原告之訴為有理由，依民事訴訟法第385條第1項前段
、第78條、第85條第1項前段，判決如主文。
中    華    民    國    95    年    7     月    14    日
                  民事第二庭  法  官  張國勳
以上正本證明與原本無異。
如對本判決上訴須於判決送達後20日內向本院提出上訴狀。
中    華    民    國    95    年    7     月    19    日
                              書記官  秦慧綺


司法院資訊處製作；財團法人民間司法改革基金會備份。
